最高法院民事判決　　　　　　　九十四年度台上字第五０三號
　　上　訴　人　甲○○
　　　　　　　　　　　　之5號.
　　訴訟代理人　謝維仁律師
　　被 上訴 人　聯統營造股份有限公司
　　　　　　　　　　　　1樓之.
　　法定代理人　吳耀欽
　　訴訟代理人　曾泰源律師
上列當事人間請求給付承攬報酬事件，上訴人對於中華民國九十
二年八月十四日臺灣高等法院花蓮分院第二審判決（九十二年度
上字第一二號），提起一部上訴，本院判決如下：
    主  文
原判決關於駁回上訴人就倉庫工程退稅款新臺幣拾參萬貳仟伍佰
柒拾柒元本息之上訴及該訴訟費用部分廢棄，發回臺灣高等法院
花蓮分院。
其他上訴駁回。
第三審訴訟費用關於駁回其他上訴部分，由上訴人負擔。
    理  由
本件上訴人主張：兩造於民國八十八年十二月三十日簽訂備忘錄
，原由伊承攬被上訴人向訴外人台灣士敏工程股份有限公司（下
稱士敏公司）所承包之臺灣水泥公司和平廠黏土廠鎚碎機房營建
工程及機械工廠與備品倉庫工程（下稱系爭工程）。嗣因有追加
工程，雙方又於八十九年六月二十四日簽訂協議書，約定黏土廠
鎚碎機房營建工程之追加工程（下稱機房追加工程），由伊以五
百四十萬元承攬；至機械工廠及備品倉庫工程之追加工程（下稱
廠庫追加工程），則以二百三十萬元承攬。依備忘錄與協議書之
約定，伊對被上訴人與士敏公司就各該追加工程分別以六百六十
萬元、三百十萬元之實際議價結果，自得請求被上訴人給付其約
定價額與實際議價之差額，於扣除百分之十牌主利潤與百分之九
預扣稅金後之金額（下稱議價差額），依序為一百十九萬八千二
百十四元、三十二萬七千六百元。又被上訴人無端以道路施工瑕
疵、工程清理費為由，於承攬報酬中扣除四萬五千元及十三萬三
千五百六十一元，亦應返還。另伊已交付總額二千七百五十三萬
八千五百六十八元之發票，被上訴人依約應返還發票金額百分之
五之稅款，即一百三十七萬六千九百二十八元，惟僅返還九萬九
千五百零八元，應再返還一百二十七萬七千四百二十元。為此本
於承攬及協議之法律關係，求為命被上訴人給付二百九十八萬一
千七百九十四元，及自訴狀繕本送達翌日（九十一年十一月十五
日）起加付法定遲延利息。並於原審「追加」請求被上訴人返還
另以支付利息、發電機修理費為由之扣款二十萬元、十四萬七千
五百元，及備品倉庫工程第四期工程款溢扣稅金三萬一千二百元
，計三十七萬八千七百元之本息（原判決誤為三十四萬七千五百
元），命被上訴人均如數給付之判決〔除原審判決上訴人勝訴確
定之六十四萬五千三百十七元本息（包括以道路施工瑕疵及發電
機修理費之扣款，依序為二萬元、十四萬七千五百元，倉庫工程
之退稅款二十五萬零三百十四元，與倉庫追加工程、機房工程及
其追加工程之退稅款二十二萬七千五百零三元）外，其餘判決上
訴人敗訴部分，上訴人僅就前述議價差額一百十九萬八千二百十
四元、三十二萬七千六百元；工程清潔費扣款十三萬三千五百六
十一元；應退稅款中之機械工廠退稅款五十七萬九千五百六十二
元；暨倉庫工程第五期扣稅款五萬三千六百二十元；隔熱磚未施
作扣款二十六萬三千零二十元；倉庫工程第一期退稅款十三萬二
千五百七十七元等本息部分，聲明不服〕。
被上訴人則以：兩造於協議書第五點已約定，機房追加工程議價
超過五百四十萬元部分，均屬伊所得。另廠庫追加工程，既未約
定上訴人得請求超過二百三十萬元之實際議價差額，上訴人此部
分之請求，亦屬無據。至於道路施工瑕疵扣款部分，上訴人已同
意負擔二萬五千元。工程清理費部分，伊已返還，縱未返還，因
屬承攬契約之附隨義務，其費用仍應由上訴人負擔。而支付利息
部分，伊本無提供資金義務，乃應上訴人之要求，自承攬報酬中
扣除，即無不合。發電機修理費部分，固尚欠五萬二千五百元，
惟得與上訴人先向伊借用之二十萬元相抵銷。應退稅款部分，除
溢（誤）扣備品倉庫工程部分應予返還外，其餘均已悉數退還等
語，資為抗辯。
原審就第一審所為命被上訴人給付一百三十二萬二千四百二十元
本息之判決，除維持其中如前述之六十四萬五千三百十七元本息
部分外，其餘均予廢棄，改判駁回上訴人在第一審之訴，並駁回
其上訴及「追加」之訴，係以：上訴人向被上訴人承攬其自士敏
公司所承包之系爭工程。另就機房追加工程及廠庫追加工程，約
定承攬報酬各為五百四十萬元、二百三十萬元。而被上訴人與士
敏公司間就該二追加工程議價結果，分別為六百六十萬元及三百
十萬元。被上訴人曾以道路施工瑕疵、工程清理費、支付利息及
發電機修理費為由，於上訴人之承攬報酬中，依序扣除四萬五千
元、十三萬三千五百六十一元、二十萬元及十四萬七千五百元。
上訴人已交付總金額共計二千七百五十三萬八千五百六十八元之
發票，被上訴人則已退還發票金額百分之五稅金中之九萬九千五
百零八元。另上訴人於請領系爭工程中之備品倉庫工程第四期工
程款時，遭扣除稅金七萬零三百四十七元之事實，為兩造所不爭
執，並有備忘錄、協議書、備品倉庫第四期請款計算表、追加工
程合約、發票明細表、黏土廠鎚碎機房第一、二期請款計算表、
應扣款明細、統一發票及廢棄物清理費計算表等件可稽，堪認為
真實。兩造於備忘錄中已約定工程如有追加項目，其條件數量均
應另定。解釋兩造就機房追加工程所簽訂之協議書第二點：「現
因工程需要追加第一次工程，追加項目如附件，乙方（上訴人）
在項目總價五百八十七萬零五百零三元中以五百四十萬元承攬〔
本款應俟聯統公司與士敏公司議妥價後，由甲方（被上訴人）通
知始生效〕。」、第五點：「追加工程，甲方與士敏公司議價超
出五百四十萬元部分，均屬甲方所得，乙方不得異議。」等約定
之旨，並參酌上訴人於簽立協議書當時所提出之追加項目金額為
三百二十五萬七千四百九十八元，新增項目金額為二百六十一萬
三千零五元，合計適為五百八十七萬零五百零三元等情，應認其
真意為上訴人以五百四十萬元承攬機房追加工程。至於被上訴人
與士敏公司實際議價結果逾此部分，則屬被上訴人所有。上訴人
所提機械工廠增建追加工程估價表上所載「游董420 萬－000000
－00萬－35萬＝277萬≒270萬」等字樣，尚不能據以推論各該金
額代表之意義。故上訴人請求上揭二項追加工程之約定金額與實
際議價之差額（扣除百分之十牌主利潤與百分之九預扣稅金），
依序為一百十九萬八千二百十四元、三十二萬七千六百元，即屬
無據。關於上訴人請求退還工程金額百分之五之稅款部分，雙方
於備忘錄已約明「扣除牌照稅百分之九、退百分五、實際付百分
之四」，即由被上訴人預扣百分之九稅金，待上訴人繳足發票後
，再退百分之五，故實際僅扣百分之四。乃除「備品倉庫工程」
中分別遭被上訴人誤扣之第二、三、四期工程百分之五之稅金，
依序為八萬一千八百七十三元、九萬八千零九十四元及七萬零三
百四十七元，共計二十五萬零三百十四元，應予返還外，其餘「
機械工廠營建工程」部分，被上訴人既未預扣百分之九稅款，而
實際僅扣百分之四，即無庸再返還百分之五之稅金，上訴人請求
再予返還，自屬無據。雖上訴人另依約得請求返還「廠庫追加工
程」、「黏土廠鎚碎機房營建工程及其追加工程」，於繳足發票
金額之百分之五稅金，但其計算基礎，以各該工程報酬範圍內，
已繳足之發票金額為限。系爭廠庫追加工程、黏土廠鎚碎機房營
建工程之報酬各為二百三十萬元、六百九十萬元，另機房追加工
程之報酬原為五百四十萬元，因上訴人就其中之隔熱磚僅提出購
買證明書，不足以證明其已完成該隔熱磚之工程，扣除該部分報
酬二十六萬三千零二十元後，各項報酬共計一千四百三十三萬六
千九百八十元。就上訴人已交付總金額二千七百五十三萬八千五
百六十八元之發票，扣除上揭無庸退稅之「機械工廠營建工程」
之報酬一千六百三十萬元，餘為一千一百二十三萬八千五百六十
八元。依約以發票金額百分之五核算被上訴人應返還之退稅數額
，即為五十六萬一千九百二十八元（00000000〤0.05﹪＝561928
，元以下四捨五入）。被上訴人已先後退稅三十三萬四千四百二
十五元，經上訴人簽收。有結算明細表，及付款明細表、尾款計
算表、轉帳傳票與支票可稽，故上訴人除得請求返還稅金二十二
萬七千五百零三元（000000－000000＝227503）外，其餘即不應
准許。又上訴人如未於完工後將工程廢料、垃圾及其餘工程物料
撤離，完成工地環境之清理，顯無法滿足被上訴人本於承攬契約
所欲取得及使用工作物之目的，而損及其契約利益之完整。是雙
方縱未經約定工地之清理，本於誠實信用原則，上訴人仍負有清
理工地之契約附隨義務，乃未盡其責，被上訴人為此扣款十三萬
三千五百六十一元，並無不合，上訴人請求返還，亦非有據。從
而，上訴人之請求除前述應退之稅款及經判決其勝訴確定之金額
合計為六十四萬五千三百十七元本息（即道路施工瑕疵扣款二萬
元，發電機修理費扣款十四萬七千五百元，應退稅款二十五萬零
三百十四元、二十二萬七千五百零三元）外，其餘請求暨「追加
」之請求，俱不應准許等詞，為其判斷之基礎。
按被告（被上訴人）對於原告（上訴人）於言詞辯論時，就有關
於訴訟標的之主張逕行承認，謂之認諾。依處分主義之原則，法
院本不必調查該當事人所主張為訴訟標的法律關係是否果屬存在
，而應以認諾為該當事人敗訴之判決。本件被上訴人於原審準備
程序就系爭工程中之倉庫工程第一期工程款之退稅款十三萬二千
五百七十七元部分，原已承認係重複扣稅，應該退還（原審卷第
二宗一四九頁）而可視為認諾。然其於言詞辯論期日，竟仍聲明
請求駁回上訴人之上訴（同上卷宗二八三頁），則被上訴人於準
備程序中所為之認諾，姑不論是否已生訴訟法上認諾之效力，單
就其對上開應退稅款，已自認係重複扣稅，及參諸其所提結算表
（同上卷第一宗六九頁），亦記載有扣除該稅款之情而言，上訴
人主張此部分有重覆扣款情事，應予返還，似非全屬無稽。果爾
，上訴人請求返還該部分之本息，何以不應准許？未據原判決於
理由項下說明其取捨意見，自有判決不備理由之違誤。上訴論旨
，指摘原判決駁回其此部上訴為不當，求予廢棄，非無理由。其
他部分，原審依調查證據為辯論之結果，以前開理由駁回上訴人
就機房追加工程、廠庫追加工程之議價差額，各為一百十九萬八
千二百十四元、三十二萬七千六百元；機械工廠應退稅款五十七
萬九千五百六十二元、倉庫第五期工程扣稅五萬三千六百二十元
；工程清潔費扣款十三萬三千五百六十一元；及隔熱磚未施作之
扣款二十六萬三千零二十元（百分之五之稅金），暨其利息之請
求，經核於法並無違誤。上訴論旨，猶就原審取捨證據、認定事
實及解釋契約之職權行使，指摘原判決此部分為不當，求予廢棄
，非有理由。至原判決理由中已說明上訴人請求給付六十四萬五
千三百十七元，及自第一審起訴狀繕本送達翌日起算之法定遲延
利息，為有理由，於主文第一項僅諭示維持該本金部分之判決
，顯係誤載。應由原審就此部分錯誤另予更正，附此指明。
據上論結，本件上訴為一部有理由，一部無理由。依民事訴訟法
第四百七十七條第一項、第四百七十八條第二項、第四百八十一
條、第四百四十九條第一項、第七十八條，判決如主文。
中　　華　　民　　國　九十四　年　　三  　月　二十四  日
                      最高法院民事第五庭
                          審判長法官  蘇　茂　秋
                                法官  朱　建　男
                                法官  蘇　達　志
                                法官  陳　碧　玉
                                法官  王　仁　貴
      本件正本證明與原本無異
                                      書  記  官
中　　華　　民　　國　九十四　年　　四  　月　　六  　日
                                                      Ｅ
